臺灣苗栗地方法院民事簡易判決　　　　100年度苗簡字第149號
原　　　告　林恩光
被　　　告　陳耀基
上列當事人間請求拆屋還地等事件，本院於民國100 年7 月14日
言詞辯論終結，判決如下：
    主  文
被告應將坐落於苗栗縣南庄鄉○○段九三地號土地上，如附圖所
示編號C 、面積二四點五二平方公尺及編號C1、面積一○點五一
平方公尺之地上物拆除，並將上開土地返還原告。
訴訟費用由被告負擔二分之一，餘由原告負擔。
本判決得假執行。但被告如於假執行程序實施前，以新臺幣貳萬
玖仟肆佰貳拾伍元為原告供擔保，得免為假執行。
    事實及理由
一、按訴狀繕本送達後，原告不得將原訴變更或追加他訴，但有
    被告同意、擴張或減縮應受判決事項之聲明者，不在此限；
    被告於訴之變更或追加無異議，而為本案之言詞辯論者，視
    為同意變更或追加。又不變更訴訟標的，而補充或更正事實
    上或法律上之陳述者，非為訴之變更或追加。民事訴訟法第
    255 條第1 項第1 、3 款及第2 項、第256 條分別載有明文
    。查本件原告提起訴訟，原請求被告應將坐落苗栗縣南庄鄉
    ○○段93地號土地如起訴狀附圖所示黃色部分之地上物（面
    積以實測為準）拆除，並將上開土地返還原告（見本院卷第
    3 頁）。嗣原告先於民國100 年3 月4 日具狀變更聲明為：
    被告應將苗栗縣南庄鄉○○段78、93地號土地如起訴狀附圖
    所示之地上物（面積以實測為準）拆除，並將上開土地返還
    原告等語（見本院卷第37頁）。其後，經本院會同兩造現場
    勘驗，並囑託苗栗縣頭份地政事務所（下稱頭份地政事務所
    ）就被告所有之地上物占用上開土地之面積、範圍予以測繪
    （即100 年6 月16日土地複丈成果圖，下稱附圖）後，發現
    被告僅占用同段93地號土地如附圖所示編號C 、C1部分，原
    告遂於100 年7 月14日審理時，以言詞更正訴之聲明為：「
    被告應將坐落苗栗縣南庄鄉○○段93地號土地，如附圖所示
    編號C 、面積24.52 平方公尺及編號C1、面積10.51 平方公
    尺之地上物拆除，並將土地返還予原告」等語（見本院卷第
    91頁），核其性質為擴張或減縮應受判決事項之聲明（減縮
    同段78地號土地部分），及補充或更正事實上或法律上之陳
    述（更正實測占用面積部分），揆諸前揭規定，於法並無不
    合，合先敘明。
二、原告主張：苗栗縣南庄鄉○○段93地號土地（下稱系爭土地
    ）為原告於97年10月14日以買賣為原因，登記取得所有權，
    惟系爭土地遭被告無權占有興建如附圖所示編號C 部分、面
    積24.52 平方公尺之白色鐵皮屋，編號C1部分、面積10.51
    平方公尺花圃等地上物。按所有人對無權占有或侵奪其所有
    物者，得請求返還之，對於妨害其所有權者，得請求除去之
    ，民法第767 條前段、中段分別定有明文。本件原告主張被
    告無權占有系爭土地，亦否認被告占有有正當權源，倘被告
    如認其係有權占有，自應就其取得占有係有正當權源之事實
    ，負舉證責任。又被告未能舉證證明其為有權占有，則原告
    依民法第767 條規定，訴請被告拆除地上物返還土地，應有
    理由等語。並聲明：如主文第一項所示。
三、被告則以：如附圖所示編號C 白色鐵皮屋係被告於78年1 月
    21日向苗栗縣政府申請土地免雜項執照證明，經苗栗縣政府
    派員勘查核發建築執照，並於78年4 月24日取得使用執照，
    每年亦繳交房屋稅，足證被告申請建照時之界址並未越界鄰
    地建築。查上開鐵皮屋自78年興建迄今，已由被告於現址使
    用逾20餘年，其中並經數次鑑界均證明被告並未佔用鄰地，
    如今僅以一次之土地重測即認定被告越界建築，其可信度被
    告存疑，被告堅信20餘年來之合法使用應受保護。倘經鑑定
    結果被告確有越界建築時，因系爭土地地處偏遠鄉下，且原
    告所指越界部分僅係一角面積，對其整體利用毫無影響，若
    予拆除則勢將損及整體建物之經濟價值，且被告所有鐵皮屋
    如拆除一部分，整個房屋即無法利用，依民法第796 條及第
    796 條之1 規定，應參酌公告地價及原告實際購買價格鑑定
    合理價格，判決被告依合理價格購買系爭土地越界部分之土
    地等語。並聲明：原告之訴駁回，如受不利判決，願供擔保
    免為假執行。
四、經查，原告主張系爭土地為其所有，然遭被告所占用如附圖
    所示編號C 面積24.52 平方公尺之白色鐵皮屋（下稱系爭鐵
    皮屋），及編號C1面積10.51 平方公尺之花圃等事實，業據
    原告提出系爭土地登記第二類謄本、地籍圖為證（見本院卷
    第13頁至第16頁），且經本院會同頭份地政事務所測量人員
    履勘現場，製有勘驗筆錄、現場照片、頭份地政事務所100
    年6 月16日土地複丈成果圖（即附圖）在卷可稽（見本院卷
    第65至75、77頁），被告復不爭執系爭鐵皮屋及花圃為其所
    有（見本院卷第65頁），堪認原告此部分主張應為真實。另
    被告雖抗辯其於78年興建系爭鐵皮屋時，並無越界占用系爭
    土地，係因98年重測後才發生越界問題云云。惟查，被告亦
    自承系爭土地界址業已確定，即如複丈成果圖所示地籍線等
    語（見本院卷第56頁），再參以卷附勘驗筆錄所載，本院於
    現場勘驗時，係囑託頭份地政事務所測量人員調閱系爭地段
    地籍圖，就系爭鐵皮屋及花圃等地上物是否有占用系爭土地
    乙節，予以鑑測並套繪於複丈成果圖上（見本院卷第66頁）
    ，而依頭份地政事務100 年6 月16日土地複丈成果圖所示，
    系爭鐵皮屋及花圃確實有占用系爭土地，且面積分別為24.5
    2 及10.51 平方公尺，則被告抗辯該鐵皮屋並無越界云云，
    自不足採。再者，依被告所提系爭鐵皮屋建築執照及使用執
    照影本（見本院卷第83、84頁）可知，系爭鐵皮屋申請建築
    之地點係「苗栗縣南庄鄉○○段226 之18地號土地」，被告
    亦自承該226 之18地號土地重測後改為「南庄鄉○○段95地
    號土地」（見本院卷第78頁），而非「南興段93地號」即系
    爭土地，且核發建築執照或使用執照之苗栗縣政府並非專業
    土地測量單位，自難僅憑該執照之記載即推翻前開頭份地政
    事務所鑑定之結果。
五、次按土地所有人建築房屋非因故意或重大過失逾越地界者，
    鄰地所有人如知其越界而不即提出異議，不得請求移去或變
    更其房屋；土地所有人建築房屋逾越地界，鄰地所有人請求
    移去或變更時，法院得斟酌公共利益及當事人利益，免為全
    部或一部之移去或變更，98年7 月23日修正生效之民法第79
    6 條、第796 條之1 雖定有明文，且上開規定依修正後民法
    物權編施行法第8 條之3 規定，亦溯及適用於修正生效前之
    越界建築行為，惟被告如欲主張前揭規定之適用，仍應負舉
    證責任。又民法第796 條規定「鄰地所有人如知其越界，而
    不即提出異議」，係指鄰地所有人於土地被越界建築當時明
    知而不即時反對，不得於事後請求拆除建築物而言（最高法
    院81年度台上字第938 號裁判意旨參照）。本件如附圖所示
    編號C 系爭鐵皮屋係被告於78年間所興建，原告則於97年10
    月14日以買賣為原因取得系爭土地所有權，有卷附土地登記
    謄本、該鐵皮屋之建築執照及使用執照在卷可考，則被告抗
    辯系爭鐵皮屋占用部分有越界建築之適用，即應就原告前手
    於78年間即系爭鐵皮屋興建當時，明知其土地被越界而不即
    提出異議乙節，負舉證之責，然被告對此並未舉證以實其說
    。再者，被告於本院審理時一再抗辯於98年系爭土地重測時
    才衍生越界問題等語（見本院卷第45、55、91、92頁），果
    爾，原告主張其於98年土地重測登記時，方知悉被越界建築
    等情事，即非無本。又原告於系爭鐵皮屋興建當時既不知悉
    有越界，亦無證據證明原告前手當時已知悉，則被告援用民
    法第796 條規定，抗辯原告不得拆除系爭房屋，即非有據。
    另查，系爭房屋現供經營「祥賓小館」餐飲使用，有卷附現
    場照片可稽（見本院卷第68、72頁），其除去與否，顯未涉
    及公共利益；又系爭鐵皮屋為屋齡逾20年、面積48.8平方公
    尺之磚造一層農舍（見本院卷第83-1頁），依現今建築技術
    ，縱將占用部分予以拆除，亦應無礙整體建物結構之安全，
    且被告復未舉證證明有何足供本院審認應基於公共利益或當
    事人利益而免為拆除系爭鐵皮屋之情事。從而，被告援用民
    法第796 條、第796 條之1 規定以為抗辯，洵不足取。
六、末按所有人對於無權占有或侵奪其所有物者，得請求返還之
    。對於妨害其所有權者，得請求除去之，民法第767 條定有
    明文。如附圖所示編號C 、C1地上物既為被告所有，被告復
    未能證明有何占用原告所有系爭土地之正當權源，自屬無權
    占有，被告所為越界建築等抗辯亦均為本院所不採。從而，
    原告依民法第767 條規定，請求被告拆除地上物返還土地，
    即有理由，應予准許。
七、本件判決之基礎已臻明確，兩造其餘攻擊防禦方法及舉證，
    核與判決無影響，爰不一一論述，附此敘明。
八、本件係依民事訴訟法第427 條第1 項規定適用簡易訴訟程序
    所為被告敗訴之判決，依同法第389 條第1 項第3 款規定，
    應依職權宣告假執行；並依同法第392 條規定，依被告聲請
    酌定相當金額，准被告預供擔保免為假執行。至訴訟費用部
    分，因原告勝訴部分，僅為原告起訴時訴訟標的之一部分，
    原告撤回起訴部分之訴訟費用，依民事訴訟法第83條第1 項
    前段，應由原告負擔，故依職權判決如主文第2 項所示。
九、據上論結，本件原告之訴為有理由，依民事訴訟法第436 條
    第2 項、第78條、第83條第1 項、第389 條第1 項第3 款、
    第392條，判決如主文。
中    華    民    國   100    年    7     月    28    日
                   苗栗簡易庭法  官  游欣怡
以上正本係照原本作成。
如對本判決上訴，須於判決送達後二十日內向本院提出上訴狀。
如委任律師提起上訴者，應一併繳納上訴審裁判費。
                             書記官  張宏賓
中    華    民    國   100    年    7     月    28    日
附圖：100 年6 月16日苗栗縣頭份地政事務所複丈成果圖